【裁判字號】    95,交簡上,195
【裁判日期】    950929
【裁判案由】    業務過失傷害
【裁判全文】
臺灣高雄地方法院刑事判決           95年度交簡上字第195號
上  訴  人  臺灣高雄地方法院檢察署檢察官
被      告  乙○○
上列上訴人因被告涉犯業務過失傷害案件，不服本院95年度交簡
字第797 號中華民國95年6月30日第一審簡易判決（起訴案號：
95年度偵字第1037號），提起上訴，本院管轄之第二審合議庭判
決如下：
    主  文
原判決撤銷。
乙○○從事業務之人，因業務上之過失傷害人，處有期徒刑伍月
，如易科罰金，以佰元折算壹日。
    事  實
一、乙○○係受雇於高雄汽車客運股份有限公司擔任大客車司機
    ，平日以駕駛大客車載送旅客為業，係以駕駛為主要業務之
    人。其於民國94年4 月29日10時許，駕駛車牌號碼FZ-769號
    大客車，沿高雄市○○區○○路由北往南方向行駛，行經該
    路與建國二路交岔口、欲右轉進入建國二路之際，原應注意
    汽車行駛時，駕駛人應注意兩車併行之間隔，並隨時採取必
    要之安全措施，且轉彎車應讓直行車先行，復依當時天候晴
    朗、日間自然光線、市區○○道路乾燥無缺陷、無障礙物、
    視距良好，並無不能注意之情事，詎其猶疏未注意，竟貿然
    右轉行駛，適有郭世勳騎乘車牌號碼KK6-689 號重型機車，
    沿南華路由北往南行駛，同至該交岔路口，因而閃煞不及，
    乙○○所駕駛前開大客車即不慎撞擊甲○○之前開機車，甲
    ○○當場人車倒地，且左腳亦遭前開大客車車輪碾壓，因而
    受有左側腳第2 、3 趾開放性骨折、左側腳踝開放性脫手套
    式傷口、左側腳第1 趾骨脫位及左足肌腱斷裂等傷害。嗣乙
    ○○於肇事後仍停留現場，於有偵查犯罪權限之機關及公務
    員發覺其犯罪前，即主動向據報前往處理之高雄市政府警察
    局交通大隊員警張原鑫自承係其駕車發生前揭車禍，並主動
    接受裁判，進而查悉上情。
二、案經被害人甲○○訴請台灣台南地方法院檢察署檢察官偵查
    後，呈請台灣高等法院檢察署移轉由臺灣高雄地方法院檢察
    署檢察官偵查後聲請逕以簡易判決處刑。
    理  由
壹、關於本件證據能力之意見：
    按被告以外之人於審判外之陳述，雖不符前4 條之規定，而
    經當事人於審判程序同意作為證據，法院審酌該言詞陳述或
    書面陳述作成時之情況，認為適當者，亦得為證據，刑事訴
    訟法第159 條之5 定有明文。查本件被害人甲○○於本件案
    發後，先後由高雄市政府警察局交通大隊及三民第一分局員
    警詢問案發狀況、並據以製作交通事故談話紀錄表及警詢筆
    錄。此外，卷附道路交通事故調查報告表、道路交通事故現
    場圖、診斷證明書暨高雄醫學大學附設中和紀念醫院函覆本
    院之書面意見等證據，依法固屬各該員警與醫師等根據渠等
    親自見聞之事實或本於專門知識經驗所為之審判外陳述，性
    質上屬於傳聞證據，且無刑事訴訟法第159 條之1 至之4 明
    定之例外情形，依法原不具證據能力。然參以此等陳述既經
    檢察官與被告等均明知有刑事訴訟法第159 條第1 項不得作
    為證據之情形，猶未於審判程序中依法聲明異議，嗣於審判
    程序中經本院宣讀並告以要旨，且各由檢察官、被告表示意
    見，復審酌該等言詞陳述作成時之外部情況並無不當，依刑
    事訴訟法第159 條之5 規定，本院自得逕以前開證據方法採
    為認定事實之依據，合先敘明。
貳、實體部分：
  一、訊之被告固坦認前揭業務過失傷害犯行，並供承其係以駕
      駛大客車為業務之人，且於前揭時、地因駕駛大客車轉彎
      時未及注意兩車併行間隔及禮讓直行車先行，以致不慎撞
      及被害人甲○○騎乘之前開機車，致其受有左側腳第2 、
      3 趾開放性骨折、左側腳踝開放性脫手套式傷口、左側腳
      第1 趾骨脫位及左足肌腱斷裂等傷害之情事。惟辯稱：大
      客車轉彎本來就有死角、所以被害人本身亦應負有一定注
      意義務云云。經查：
    (一)前揭犯罪事實，業經被害人甲○○於警詢中證述屬實，並
      有被害人受傷照片5 幀、與高雄醫學大學附設中和紀念醫
      院94年8 月3 日、同年9 月8 日甲種診斷證明書、華濟醫
      院94年8 月19日乙種診斷證明書、營新醫院94年8 月25日
      診斷證明書共4 紙、交通事故談話紀錄表暨道路交通事故
      調查報告表各2 份、及道路交通事故現場圖1 件在卷可稽
      ，復據被告於本院審理中坦認上情不諱，足認被告之自白
      核與事實相符，堪予採信。按汽車行駛時，駕駛人應注意
      兩車併行之間隔，並隨時採取必要之安全措施，且轉彎車
      應讓直行車先行，道路交通安全規則第94條第3 項、第10
      2 條第1 項第7 款分別定有明文。本件被告駕駛前開大客
      車原應注意上揭道路交通安全規定，且衡之案發時、地天
      候晴朗、日間自然光線、市區○○道路乾燥無缺陷、無障
      礙物、視距良好等情，並無不能注意之情事，詎其應注意
      、能注意而疏未注意，進而肇致本件交通事故，造成被害
      人受有左側腳第2 、3 趾開放性骨折、左側腳踝開放性脫
      手套式傷口、左側腳第1 趾骨脫位及左足肌腱斷裂等傷害
      ，是以被告之過失行為與被害人所受傷害結果二者間具有
      相當因果關係一節，亦堪認定。
    (二)又被告雖迭以前詞置辯，然本院詳繹卷附諸般證據，茲依
      被害人於案發時騎乘機車行進方向、路線及行車狀況等情
      事，復佐以卷附道路交通事故現場圖所示案發現場狀況等
      節交參以觀，尚難遽認被害人有何違反道路交通安全注意
      義務之情事可言。況誠如被告所稱大客車轉彎本來就有死
      角等語，是被告既明知此情，理應於駕駛大客車執行業務
      之際更須提高警覺、善盡注意義務，除於轉彎時必須禮讓
      直行車先行外，更應注意保持兩車併行之間隔，俾能隨時
      採取必要之安全措施，藉以避免發生交通事故，方屬允當
      ，實未可徒以大型車輛轉彎時、視線會有死角一節而試圖
      減輕自己之過失責任、或遽予指稱被害人一方亦須負有相
      當注意義務云云。從而被告前揭所辯要屬臨訟卸責之詞，
      洵無足採。
    (三)按行為後法律有變更者，適用行為時之法律。但行為後之
      法律有利於行為人者，適用最有利於行為人之法律，刑法
      第2 條第1 項定有明文。查被告於前開行為後，刑法第10
      條第4 項第4 款業經修正公布，修正前原規定「毀敗一肢
      以上之機能」者始為刑法上所稱之重傷，惟修正後則改以
      「毀敗或嚴重減損一肢以上之機能」即為重傷。茲比較修
      正前、後所定重傷之判斷標準，當以修正前規定較有利於
      被告，故本件自應依刑法第2 條第1 項前段，適用行為時
      、即修正前刑法第10條第4 項第4 款規定採為認定被害人
      所受傷勢是否以達重傷之判斷標準。次者，修正前刑法第
      10條第4 項第4 款所稱「毀敗一肢以上之機能」，係指肢
      體因傷害之結果完全喪失其效用者而言，初不以驗斷時之
      狀況如何為標準，如經過相當之診治而能回復原狀，或雖
      不能回復原狀而僅祇減衰其效用者，仍不得謂為該款之重
      傷（最高法院28年上字第1098號判例意旨參照）。準此，
      檢察官雖援引被害人請求上訴之意旨，以被害人所受傷勢
      經診斷結果遺存顯著運動障礙、終止醫療、無法復原為由
      ，認已構成修正後刑法第10條第4 項第4 款所定「毀敗或
      嚴重減損一肢以上之機能」之重傷害結果而據以提起本件
      上訴。然承前所述，本案經新、舊法比較之結果，依法當
      適用修正前刑法第10條第4 項第4 款之規定，從而上訴意
      旨指稱本件應適用修正後刑法第10條第4 項第4 款云云，
      顯屬無稽。又本件雖據被害人提出中華民國身心障礙手冊
      、與高雄醫學大學附設中和醫院94年12月19日診斷證明書
      各1 份，另由該院以95年9 月5 日高醫附秘字第09500029
      48號函覆本院有關被害人傷勢與正常人之機能存有明顯差
      距且無法治癒等語，足資認定被害人因本件車禍所受左肢
      傷害確已造成其肢體輕度殘障而無法完全治癒之事實。然
      揆諸前揭說明，被害人之左肢既未因此完全喪失其效用，
      縱有功能上之顯著障礙且未能透過相當醫療措施予以治療
      痊癒，仍不得率爾認定被告所為業已該當修正前刑法第10
      條第4 項第4 款所定「重傷」之構成要件。
    (四)綜前所述，本件事證明確，被告前揭犯行洵堪認定，應依
      法論科。
  二、本案相關之法律比較適用：
      查被告於前開行為後，刑法第10條第4 項、第33條、第41
      條及第62條業經總統於94年2 月2 日修正公布，並依刑法
      施行法第10條之1 規定自95年7 月1 日施行。另於95年6
      月14日公布刑法施行法第1 條之1 ，除變更刑法分則編所
      定罰金之貨幣單位為新臺幣外，並分別提高罰金數額為3
      倍或30倍。職是，本件自應就被告行為前、後相關法律有
      修正者，依前揭規定加以比較適用。職是，本件除前述關
      於刑法第10條第4 項第4 款重傷認定標準之說明外，自應
      就被告行為前、後其餘相關法律有修正者，依前揭規定加
      以比較適用。茲說明如下：
    (一)修正前刑法第284 條第2 項前段之業務過失傷害罪原規定
      法定刑為「1 年以下有期徒刑、拘役或1 千元以下罰金」
      ，且依修正前刑法第33條第5 款規定罰金數額應為1 元以
      上；然依刑法施行法第1 條之1 規定，修正後該罪之法定
      刑度應為「1 年以下有期徒刑、拘役或新臺幣3 萬元以下
      罰金」，而修正後刑法第33條第5 款提高罰金數額為新臺
      幣1 千元以上，並以百元計算之。是以該罪修正後關於有
      期徒刑、拘役等自由刑雖未加以變更，惟就罰金數額下限
      則予以提高，故修正後之法律效果對行為人而言較屬不利
      ，從而應依刑法第2 條第1 項前段，適用行為時、即修正
      前刑法284 條第2 項前段規定採為論罪科刑之基礎。
    (二)修正前刑法第41條第1 項前段原規定：「犯最重本刑為5
      年以下有期徒刑以下之刑之罪，而受6 個月以下有期徒刑
      或拘役之宣告，因身體、教育、職業、家庭之關係或其他
      正當事由，執行顯有困難者，得以1 元以上3 元以下折算
      一日，易科罰金。」，且被告行為時之易科罰金折算標準
      ，依修正前罰金罰鍰提高標準條例第2 條前段（現已刪除
      ）之規定，本係就其原定數額提高為100 倍折算1 日，故
      被告行為時之易科罰金折算標準乃以銀元3 百元折算1 日
      ，經折算後應以新臺幣9 百元折算為1 日。惟修正後刑法
      第41條第1 項前段則改以：「犯最重本刑為5 年以下有期
      徒刑以下之刑之罪，而受6 個月以下有期徒刑或拘役之宣
      告者，得以新臺幣1 千元、2 千元或3 千元折算一日，易
      科罰金。」，乃就易科罰金之折算標準予以提高。從而比
      較修正前、後所定之易科罰金折算標準，當以修正前規定
      較有利於被告，故應依刑法第2 條第1 項前段，適用行為
      時、即修正前刑法第41條第1 項前段規定，以定其易科罰
      金之折算標準。
    (三)再者，修正前刑法第62條原規定：「對於未發覺之罪自首
      而受裁判者，減輕其刑」，嗣後修正為：「對於未發覺之
      罪自首而受裁判者，得減輕其刑」。是以依修正前之規定
      ，凡行為人自首者，法院即須依法減輕其刑，並無裁量空
      間。然修正後則改為法院得視個案情節藉以決定是否減輕
      其刑，要無必須減輕其刑之限制。經比較修正前、後關於
      自首之規定，當以修正前規定較有利於被告，故應依刑法
      第2 條第1 項前段，適用行為時、即修正前刑法第62條規
      定，憑為被告是否構成自首減刑之依據。
    (四)按被告犯罪後法律有變更，而比較行為時及裁判時之法律
      時，應就與罪刑有關之共犯、未遂犯、結合犯以及累犯加
      重、自首減輕、暨其他法定加減原因與加減例等一切情形
      ，比較其全部之結果，而為整體之適用，不能割裂而分別
      適用新舊法有利之條文（最高法院95年度台上字第3735號
      判決意旨參照）。本件經依是否構成刑法所稱之重傷、業
      務過失傷害罪之法定刑、易科罰金折算標準及是否成立自
      首等規定合併比較之結果，爰認修正前刑法相關規定較有
      利於被告，故應依修正前刑法作為本件被告論罪科刑之依
      據。
  三、核被告乙○○所為，係犯修正前刑法第284 條第2 項前段
      之業務過失傷害罪。被告於本件肇事後仍停留於案發現場
      ，並於有偵查犯罪權限之機關及公務員發覺其犯罪前，主
      動向負責處理之員警自承其因駕車發生前揭車禍、進而接
      受裁判等情，業據證人即員警張原鑫到庭證述無訛，並有
      前揭被告交通事故談話紀錄表1 份在卷可憑，是被告此舉
      合於自首要件一節，堪予認定，應依修正前刑法第62條前
      段規定，減輕其刑。原審以被告罪證明確，因而適用刑法
      第284 條第2 項前段、第62條前段、第41條第1 項前段，
      罰金罰鍰提高標準條例第1 條前段、第2 條，並審酌被告
      於肇事後主動向前往處理之員警坦承犯行、進而接受裁判
      ，並兼衡被告之過失程度、被害人所受傷害、及被告犯罪
      後猶未能與被害人達成和解等一切情狀，判處被告有期徒
      刑3 月，併諭知易科罰金之折算標準，固屬卓見。惟查：
      (一)依前開卷附高雄醫學大學附設中和紀念醫院94年9 月8
      日甲種診斷證明書之記載，被害人傷勢除聲請簡易判決處
      刑書所載「左側腳第2 、3 趾開放性骨折、左側腳踝開放
      性脫手套式傷口、左側腳第1 趾骨脫位」外，另受有「左
      足肌腱斷裂」之傷害，從而原審判決逕引檢察官聲請簡易
      判決處刑書之記載，未予論及被害人所受「左足肌腱斷裂
      」部分之傷害，容有疏漏；(二)本件被告行為後，刑法第10
      條第4 項、第33條、第41條及第62條等規定業已修正，原
      判決未及比較適用，亦有未洽。職是，本件檢察官以被告
      所為乃構成刑法業務過失致重傷罪、原審量刑過輕為由提
      起本件上訴，雖無理由，然原判決既有上述可議之處，自
      應由本院撤銷改判。爰審酌被告過失程度非微，並兼衡其
      品行、生活狀況、智識程度，又被害人所受傷害雖未達到
      修正前刑法所稱重傷之程度，然業已造成其肢體功能受有
      相當程度之顯著影響，然念及被告犯罪後尚知坦承犯行、
      態度良好，惟迄今猶未賠償被害人所受損失等一切情狀，
      量處如主文所示之刑，並依修正前刑法第41條第1 項前段
      諭知易科罰金之折算標準，以資懲儆。
據上論斷，應依刑事訴訟法455 條之1 第1 項、第3 項、第369
條第1 項前段、第364 條、第299 條第1 項前段，刑法第2 條第
1 項前段，修正前刑法第284 條第2 項前段、第62條前段、第41
條第1 項前段，罰金罰鍰提高標準條例第1 條前段、修正前罰金
罰鍰提高標準條例第2 條，判決如主文。
中    華    民    國    95    年    9     月    29    日
                  交通法庭     審判長法官 郭玫利
                                     法官 林意芳
                                     法官 陳明呈
以上正本證明與原本無異。
不得上訴。
中    華    民    國    95    年    10    月    5     日
                                   書記官 林明忠
附錄本判決論罪科刑之法條：
中華民國刑法第284條(過失傷害罪)
因過失傷害人者，處 6 月以下有期徒刑、拘役或 500 元以下罰
金，致重傷者，處1 年以下有期徒刑、拘役或500 元以下罰金。
從事業務之人，因業務上之過失傷害人者，處1 年以下有期徒刑
、拘役或1 千元以下罰金，致重傷者，處3 年以下有期徒刑、拘
役或2 千元以下罰金。


司法院資訊處製作；財團法人民間司法改革基金會備份。
